臺灣高等法院臺中分院刑事判決
110年度金上訴字第2070號
上  訴  人  臺灣南投地方檢察署檢察官
上  訴  人  
即  被  告  蔡雪莉


選任辯護人  雅蔀恩.伊勇律師  （法扶律師）
上列上訴人等因被告違反洗錢防制法等案件，不服臺灣南投地方
法院110年度審原金訴字第5號中華民國110年10月27日第一審判
決（起訴案號：臺灣南投地方檢察署110年度偵字第1085號；併
辦案號：110年度偵字第3429號），提起上訴，本院判決如下：
    主  文
原判決撤銷。
蔡雪莉幫助犯詐欺取財罪，處有期徒刑貳月，如易科罰金，以新
臺幣壹仟元折算壹日。緩刑貳年。
    犯罪事實
一、蔡雪莉依其成年人使用帳戶知識及日常生活經驗，可知國內
    社會層出不窮之詐欺正犯為掩飾不法行徑，避免執法人員追
    究及處罰，經常利用他人金融帳戶掩人耳目，而任何人均可
    至金融機構開戶，如欲正當使用，實無必要花費金錢借用他
    人金融帳戶，已可預見有償將自己的金融帳戶存摺、金融卡
    及密碼提供予不詳之人使用，常與詐欺等財產犯罪密切相關
    ，極有可能遭詐欺正犯利用作為人頭帳戶，便利詐欺正犯用
    以向他人詐騙款項，因而幫助詐欺正犯從事財產犯罪，竟仍
    基於縱若取得其金融機構帳戶之人，自行或轉交他人用以實
    施詐欺取財等財產性犯罪，供財產犯罪被害人匯款帳戶使用
    ，仍不違背其本意之不確定幫助故意，於與通訊軟體暱稱「
    邱○○」、「林○○」（無證據證明「邱○○」「林○○」係相異之
    人）聯繫後，以每提供1個帳戶，每週可得新臺幣（下同）5
    ,000元之報酬，先依「林○○」指示，將其申辦之第一銀行埔
    里分行帳號：000-00000000000號帳戶(下稱第一銀行帳戶)
    、台新國際商業銀行帳號：000-00000000000000帳戶(下稱
    台新銀行帳戶)、仁愛鄉農會帳戶(下稱農會帳戶)變更密碼
    後，於民國109年10月28日前某時，至南投縣○○鎮○○路0段00
    0○0號1樓全家便利商店，將其申辦第一銀行、台新銀行及農
    會帳戶寄出。迨詐欺正犯取得上開帳戶金融卡及密碼後，即
    意圖為自己不法所有，基於詐欺取財之犯意，於如附表所示
    時間、以如附表所示之詐騙方法詐騙汪○○、陳○○，致使汪○○
    、陳○○陷於錯誤，於如附表所示時間，將如附表所示之金額
    匯入蔡雪莉所提供之第一銀行及台新銀行帳戶後，該等款項
    旋遭提領一空。嗣汪○○、陳○○發覺受騙而報警處理，經警循
    線始悉上情。
二、案經汪○○訴由新北市政府警察局三重分局、陳○○訴由南投縣
    政府警察局仁愛分局報告臺灣南投地方檢察署檢察官偵查起
    訴及移送併案審理。
    理    由
一、上訴範圍之說明：
  ㈠按110年6月16日修正公布，同年月18日施行之刑事訴訟法第3
    48條第2項規定：「對於判決之一部上訴者，具有關係之部
    分，視為亦已上訴，但有關係之部分為無罪、免訴或不受理
    者，不在此限。」，且於立法理由中併予說明本項但書所稱
    「無罪、免訴或不受理者」，並不以在主文內諭知者為限，
    即第一審判決就有關係之部分於理由內說明不另為無罪、免
    訴或不受理之諭知者，亦屬之，附此敘明。
  ㈡本件上訴人即被告蔡雪莉（下稱被告）涉犯幫助洗錢罪部分
    ，經原審判決不另為無罪諭知（原審判決第7至10頁），因
    檢察官上訴係以被告未賠償告訴人認原審量刑過輕，及被告
    所犯應非幫助普通詐欺而係幫助加重詐欺罪提起上訴，有上
    訴書可稽（本院卷第25至26頁），並未就原審此不另為無罪
    諭知部分，敘明有何違法失當而提起上訴之旨，依上開說明
    ，本件被告涉犯幫助一般洗錢罪部分，既未經上訴，自不在
    本件上訴範圍，合先敘明。
二、證據能力部分：
　㈠本院下述所引用被告以外之人之供述證據，檢察官、被告及
    其辯護人於本院準備程序時，
　　本院下述所引用被告以外之人供述證據，檢察官、被告及辯
    護人於本院知悉有刑事訴訟法第159 條第1 項不得為證據之
    情形，迄至本院言詞辯論終結前，均未聲明異議，視為同意
    作為證據。本院審酌該等證據取得過程並無瑕疵，與本案待
    證事實復具相當關聯性，以之為本案證據尚無不當，認得為
    本案證據，依刑事訴訟法第159 條之5 規定，均有證據能力
    。
  ㈡本院以下所引用非供述證據，並無證據證明有出於違法取得
    情形，復經本院依刑事訴訟法踐行調查程序，亦認均有證據
    能力。
三、認定犯罪事實所憑之證據及理由
　　被告固坦承於與「邱○○」、「林○○」聯繫後，有將第一銀行
    帳戶、台新銀行帳戶及農會帳戶之存摺、金融卡同時寄出與
    「葉○○」，且曾依「林○○」指示變更密碼，當時約定報酬為
    1個帳戶每週5,000元等情，然否認有何幫助詐欺取財犯行，
    辯稱：我是單純應徵工作而被騙等語，辯護人亦為被告辯稱
    應無幫助詐欺犯意等語。經查：
  ㈠被告曾於前揭時、地透過通訊軟體與「邱○○」「林○○」聯繫
    並變更其所申辦第一銀行、台新銀行及仁愛鄉農會帳戶密碼
    後，依指示將上開帳戶存摺及金融卡寄出；取得帳戶之詐欺
    正犯即於附表所示時間、以附表所示詐騙方法詐騙告訴人2
    人，致使告訴人2人陷於錯誤匯款至被告前揭帳戶等情，為
    被告所自承，且據證人即告訴人汪○○於警詢、陳○○於警詢、
    審判時證述遭詐騙後匯款經過等情(臺灣南投地方檢察署110
    年度偵字第1085號偵查卷宗【下稱偵字第1085號卷】第9至1
    3頁、警卷第19至20頁、原審卷第111頁)，且有第一銀行回
    覆存款查詢之客戶基本資料、存摺存款客戶歷史交易明細表
    、新北市政府警察局三峽分局北大派出所受理詐騙帳戶通報
    警示簡便格式表、金融機構聯防機制通報單、網路轉帳明細
    截圖、通訊軟體LINE對話紀錄截圖、南投縣政府警察局埔里
    分局鯉潭派出所受理刑事案件報案三聯單、南投縣政府警察
    局仁愛分局偵查隊詐欺案件LINE對話紀錄截圖（偵字第1085
    號卷第15至19、23、27、29至79、97、99至163頁）、帳號
    個資檢視、臺北市政府警察局北投分局石牌派出所陳報單、
    受理各類案件紀錄表、所受理刑事案件報案三聯單、受理刑
    案紀錄表、受理詐騙帳戶通報警示簡便格式表、金融機構聯
    防機制通報單、內政部警政署反詐騙諮詢專線紀錄表、存款
    交易明細查詢、活存交易明細、郵政自動櫃員機交易明細表
    、中國信託銀行匯款明細、台新國際商業銀行110年1月28日
    台新作文字第11002342號函(含被告所有00000000000000之
    開戶資料及自109年7月29日至110年1月26日止交易明細)、
    帳戶電話號碼通報紀錄分析(警卷第22、24至38、74至75頁)
    、中華郵政股份有限公司110年7月2日儲字第1100183646號
    函、中國信託商業銀行故份有限公司110年7月6日中信銀字
    第110224839158731號函(臺灣南投地方檢察署110年度偵字
    第3429號偵查卷宗第22至23頁)、社團頁面截圖、社團貼文
    數則、LINE使用者主頁截圖、租借合約影本、寄取貨單影本
    、承辦車貸業務之名片、承辦車貸業務與被告之LINE對話截
    圖(原審卷第63、65至67、69、71、73至75頁)等在卷可憑，
    此部分事實，應可認定。
　㈡被告雖以前詞否認有幫助詐欺之主觀犯意，然查：
　　⒈刑法上之故意，分為直接故意（確定故意）與間接故意（
      不確定故意）。行為人對於構成犯罪之事實，明知並有意
      使其發生者為直接故意；對於構成犯罪之事實，能預見其
      發生而其發生並不違背其本意者為間接故意。而間接故意
      與有認識的過失之區別，在於二者對構成犯罪之事實雖均
      預見其能發生，但前者對其發生並不違背其本意，後者則
      確信其不發生。被告若對於他人可能以其所交付之帳戶，
      進行詐欺取財之犯罪行為，已預見其發生，且無何令被告
      確信不發生，即認該發生並不違反其本意，自仍應負相關
      之罪責。
　　⒉金融機構帳戶之存摺、金融卡及密碼等事關個人財產權益
      之保障，專有性甚高，除非本人或與本人具親密關係者，
      難認有何理由可自由流通使用該等帳戶資料，是一般人均
      有妥為保管及防止他人任意使用之認識；縱逢特殊情況而
      偶有需交付他人使用之情形，亦必深入瞭解其用途、合理
      性及對方身分背景，及是否與之有特殊情誼及關係者，始
      予例外提供。再者，臺灣社會對於不肖人士及犯罪人員常
      利用他人帳戶作為詐騙錢財之犯罪工具，藉此逃避檢警查
      緝之情事，近年來新聞媒體多所報導，政府亦大力宣導督
      促民眾注意，主管機關甚至限制金融卡轉帳之金額及次數
      ，用以防制金融詐騙事件之層出不窮；因此，若交付金融
      帳戶之存摺、金融卡及密碼等予非親非故之他人，則該他
      人將有可能不法使用該等帳戶資料，以避免身分曝光，而
      近來利用他人帳戶詐欺取財之犯罪類型層出不窮，該等犯
      罪多數均係利用他人帳戶作為資金出入，又一再經媒體廣
      為報導，此情幾乎已成為整體臺灣社會人盡皆知之犯罪手
      法。
　　⒊被告生活於臺灣社會，案發時為成年人，已有相當工作經
      驗，當知至金融機構申請自己帳戶使用，並非難事；且被
      告自承當時擔任房務工作，又被告當時每月固定薪資為24
      ,000元，加計加班費及扣除健保自付款後，每月得領薪資
      約為24,074元，有被告提出之任職證明書及薪資單在卷可
      參（原審卷第101、103頁），故被告應能體會賺錢不易，
      單純依靠勞力賺錢者，每日辛苦工作，能賺取薪水仍不高
      ，本案卻只須將其所申辦金融帳戶資料寄出，毋須工作技
      能、勞力，耗費極低之時間、勞力成本，即可連續獲取每
      個帳戶每週5,000元之報酬，如此不合常理之情形，被告
      亦應有所預見，此可由被告於傳訊向「林○○」確認是否租
      約金額係1個競猜帳戶，期領5000，月領30000；兩個競猜
      帳戶期領10000，月領60000；三個競猜帳戶期領15000，
      月領90000。一期5天　一個月6期　一個月以30天計算之
      領酬方式，經「林○○」回覆「對的」後，被告亦回稱「真
      的不會有問題嗎」（偵字第1085號卷第75頁）可見一般；
      足見被告主觀上實可預見上開金融帳戶可能遭不法利用；
      另綜觀被告與「邱○○」、「林○○」聯繫過程中，「邱○○」
      及「林○○」並未僭稱任何知名企業，甚或提供不實文件以
      使被告誤信其所提供之帳戶資料將供合法使用，亦有被告
      與「邱○○」「林○○」聯繫之通訊軟體對話紀錄可參（偵字
      第1085號卷第33至79頁），故被告任意交付上開可供存取
      帳戶款項之金融機構帳戶與真實姓名年籍不詳之人，可見
      被告交付前開金融機構帳戶之存摺、金融卡（含密碼）時
      ，即有供他人任意使用該帳戶存提款項，而不以為意之意
      思甚明；且被告於寄交前揭帳戶資料後，除前往司法機關
      報案抑或金融機構申報外，其無論如何與該不詳之人保持
      聯繫，實無法控制該不詳之人利用被告上開提供帳戶用於
      詐欺取財之犯罪行為。從而，被告在無任何可確信其上開
      帳戶不會淪為詐欺取財工具情況下，因貪圖承諾之報酬，
      聽信「邱○○」、「林○○」所言，即寄出上開帳戶資料，無
      法且未曾為任何防止舉措，被告對該帳戶資料淪為詐欺取
      財犯罪所用，並非無法預見，且存有不違背其本意之容任
      心理，已可認定有幫助犯詐欺取財之不確定故意，被告前
      開抗辯，不足採信。
　㈢綜上所述，被告主觀上確有容任取得帳戶之詐欺正犯利用其
    帳戶犯詐欺取財罪之不確定故意，被告所為辯解，及辯護人
    為被告所為辯護，均不可採，本件被告幫助他人詐欺取財之
    犯行，足以認定。
四、論罪科刑及對原審判決暨上訴理由之說明：
　㈠法律適用部分：
　　⒈刑法上之幫助犯，係對於犯罪與正犯有共同之認識，而以
      幫助之意思，對於正犯資以助力，而未參與實施犯罪之行
      為者而言。是以如未參與實施犯罪構成要件之行為，且係
      出於幫助之意思提供助力，即屬幫助犯，而非共同正犯。
　　⒉被告將上開第一銀行帳戶、台新銀行帳戶及農會帳戶之存
      摺、金融卡（含密碼）交付他人使用，使某詐欺正犯得基
      於詐欺取財犯意，向告訴人汪○○、陳○○施以詐術，致其等
      均陷於錯誤，以如附表所示方式將款項匯入上開第一銀行
      帳戶或台新銀行帳戶內，被告雖未參與詐欺取財之行為，
      然顯係以幫助之意思，參與詐欺取財構成要件以外之行為
      ，為幫助犯。
　　⒊核被告所為，係犯刑法第30條第1項、第339條第1項之幫助
      詐欺取財罪。
　　⒋依照卷證資料，被告雖曾透過通訊軟體與「邱○○」「林○○
      」聯繫，且其寄送金融帳戶資料之對象為「葉○○」，然被
      告未曾與使用前開暱稱者見面，客觀上無法排除係同一人
      使用多個暱稱、代名之可能，故本案並無證據足認詐欺正
      犯人數已達3人以上，故被告應僅構成幫助詐欺取財犯行
      ，檢察官起訴書亦同此認定，併此敘明。
　㈡罪數說明：
    被告以一交付前開3個帳戶存摺、金融卡等資料之行為，幫
    助不詳之詐欺正犯向告訴人汪○○、陳○○詐取財物，侵害不同
    財產法益，為想像競合犯，應依刑法第55條規定，論以一幫
    助詐欺取財罪。
  ㈢刑之減輕部分：
　　被告幫助他人遂行詐欺取財犯行，為幫助犯，被告犯行相較
    正犯輕微，依刑法第30條第2項規定，按正犯之刑減輕其刑
    。
  ㈣對原審判決及上訴理由之說明：
    ⒈原審判決認被告幫助詐欺取財罪證明確，予以論罪科刑，
      固非無見。然被告於本院審理期間，業與告訴人汪○○、陳
      ○○分別以25,000元及6萬元達成調解，並依調解條件全數
      履行，有本院調解筆錄2份及郵政跨行匯款申請書影本2份
      （本院卷第93至94頁、第97至98頁、第87、89頁），原審
      量刑時無從審酌被告前揭犯後態度，應由本院重行考量。
    ⒉檢察官上訴意旨以被告未賠償告訴人汪○○、陳○○，認被告
      犯後態度不佳，原審量刑過輕；且被告幫助犯案過程接觸
      之人至少有「邱○○」、「林○○」及「葉○○」，認被告應係
      幫助3人以上共同犯加重詐欺取財罪，原審論處幫助普通
      詐欺罪，尚有未洽。然查：
　　　①被告於本院審理期間，業與告訴人汪○○、陳○○達成調解
        並依調解條件履行，已無檢察官上訴所指未努力彌補告
        訴人等損害之情。
　　　②依照前揭理由㈠⒋說明，尚無法排除1人使用多個暱稱、
        代號之可能，從而，本案尚無從證明客觀上已有3人以
        上共犯本案詐欺取財罪，原審認被告所犯係幫助普通詐
        欺取財罪，應無違誤。
　　⒊被告上訴仍執前詞否認犯行，且請求與告訴人汪○○、陳○○
      調解，從輕量刑等語。
　　　①就被告否認有主觀犯意及其辯解部分，本院已於上述理
        由㈡予以說明，被告此部分上訴難認有理由。
　　　②就被告所陳欲賠償告訴人汪○○、陳○○，請求從輕量刑部
        分，因被告於本院審理期間業與告訴人汪○○、陳○○達成
        調解並依調解條件全數履行，故就被告此部分犯後態度
        部分，本院確應於量刑時予以斟酌。
　　⒋綜上所述，檢察官上訴無理由，被告上訴部分有理由，部
      分無理由，應由本院將原判決撤銷。
　㈤量刑審酌：
　　爰審酌被告雖未實際參與詐欺取財犯行，但其提供自己帳戶
    資料供詐欺正犯使用，造成執法機關不易查緝犯罪行為人，
    嚴重危害社會治安，助長社會犯罪風氣，更造成被害人求償
    上困難；兼考量告訴人汪○○、陳○○所受損害，被告除本案外
    並無其他前科紀錄，有臺灣高等法院被告前案紀錄表1份在
    卷可稽，暨被告於本院時已與告訴人汪○○、陳○○均達成調解
    ，並依調解條件共履行賠償85,000元；另考量其犯罪動機、
    手段、參與程度、自述高職畢業，現從事房務工作、需扶養
    雙親等一切情狀，量處如主文第2項所示之刑，併諭知如易
    科罰金之折算標準。
　㈥緩刑部分：
　  被告前未曾因故意犯罪受有期徒刑以上刑之宣告，有其臺灣
    高等法院被告前案紀錄表在卷可按，其因一時失慮，致罹刑
    章，然其本案尚未實際取得報酬，於本院審理期間，業與告
    訴人汪○○、陳○○均達成調解，並依調解條件全數履行，足認
    被告已有悔意，堪信被告經此教訓後，應能守法慎行而無再
    犯之虞，因認前開宣告之刑以暫不執行為適當，爰宣告緩刑
    2年。
  ㈦沒收部分：
　　⒈被告雖交付上開3帳戶之存摺、金融卡（含密碼）予詐欺正
      犯供財產犯罪使用，惟卷內並無證據足證被告為本案幫助
      行為有獲得任何報酬或利益，應認被告就本案無犯罪所得
      ，自無沒收犯罪所得可言。
　　⒉未扣案之第一銀行帳戶、台新銀行及農會帳戶之存摺、金
      融卡，雖均係供犯罪所用之物，然已由被告交寄與詐欺正
      犯，且通報為警示帳戶，無法再供犯罪使用，欠缺刑法上
      沒收之重要性，爰依刑法第38條之2第2項不予宣告沒收。
據上論斷，應依刑事訴訟法第369條第1項前段、第364條、第299
條第1項前段，刑法第30條第1項前段、第2項、第339條第1項、
第41條第1項前段、第74條1項第1款，刑法施行法第1條之1第1項
，判決如主文。　　
本案經檢察官李芳瑜提起公訴，檢察官黃天儀移送併案審理，檢
察官吳宣憲提起上訴，檢察官徐松奎到庭執行職務。
中　　華　　民　　國　　111 　年　　1 　　月　　25　　日
            刑事第八庭　  審判長法　官　林  清  鈞
                                法　官　郭  瑞  祥
                                法　官　簡  婉  倫
以上正本證明與原本無異。
均不得上訴。
                                書記官  林　書　慶　　　　　　　
中　　華　　民　　國　　111 　年　　1 　　月　　25　　日
附錄本案論罪科刑法條全文： 
中華民國刑法第30條
幫助他人實行犯罪行為者，為幫助犯。雖他人不知幫助之情者，
亦同。
幫助犯之處罰，得按正犯之刑減輕之。

中華民國刑法第339條
意圖為自己或第三人不法之所有，以詐術使人將本人或第三人之
物交付者，處5年以下有期徒刑、拘役或科或併科50萬元以下罰
金。
以前項方法得財產上不法之利益或使第三人得之者，亦同。
前二項之未遂犯罰之。
附表：
編號 告訴人       詐騙手法      匯款時間    匯款金額 匯入帳戶 １ 汪○○ 於109年10月29日晚間，佯冒為臉書人員、中華郵政人員，以電話向汪○○訛稱其網購物品因條碼錯貼，變為20筆訂單，將遭扣款，需取消轉帳功能云云，致汪○○陷於錯誤，按照詐欺人員指示操作網路銀行，於右列時間、轉帳，因此受有財產上損失。 109年10月29日21時21分 49,985元 第一銀行帳戶 ２ 陳○○ 於109年10月29日20時30分許，在其位於臺北市○○區○○街00巷00號5樓之住處，接獲詐欺人員來電佯稱：伊加入團購，誤買團購台數云云，致陳延安陷於錯誤，按照詐欺人員指示操作，於右列時間、轉帳，因此受有財產上損失。 ①109年10月29日21時21分 ②109年10月29日21時26分 ③109年10月29日21時44分 ④109年10月29日21時53分 ①48,985元 ②6,215元 ③29,985元 ④19,985元 台新銀行帳戶